【裁判字號】    95,訴,1429
【裁判日期】    950811
【裁判案由】    袋地通行權
【裁判全文】
臺灣高雄地方法院民事判決              95年度訴字第1429號
原      告  丙○○
訴訟代理人  黃祖裕律師
被      告  中國石油股份有限公司
法定代理人  乙○○
訴訟代理人  甲○○
當事人間袋地通行權事件，本院於民國95年7月28日言詞辯論終
結，判決如下：
  主  文
確認原告所有坐落高雄市○○區○○段第二五○及二五一地號土
地，對於被告所有坐落同區○○段第五三二地號土地、同區○○
段第二五五地號土地上如附圖一所示編號九、十部分面積合計玖
拾捌點玖柒平方公尺部分有通行權存在。
訴訟費用由被告負擔。
  事實及理由
一、原告主張：坐落高雄市○○區○○段第250 、251 地號土地
    （下各稱系爭250 、251 地號土地，合稱系爭土地）係伊所
    有，無與公路適宜之聯絡，需經被告所有同區○○段第532
    地號土地、同區○○段第255 地號土地始能出入，爰依民法
    第787 條規定請求被告提供其所有前開土地如附圖二所示編
    號11、12部分面積合計155.69平方公尺部分供其出入。並聲
    明求為判決：確認原告所有系爭土地，對於被告所有坐落同
    區○○段第532 地號、水庫段第255 地號土地上如附圖二所
    示編號11、12部分面積合計155.69平方公尺部分有通行權存
    在。
二、被告則以：系爭250 地號土地並非袋地，且原告所有系爭土
    地若欲通行至公路，應先就同區○○段第533 地號公有土地
    主張公用地役權，始為損害最少之方法與處所，又退步言之
    ，縱認伊應容忍原告通行，則通行方案應以路寬2 公尺即附
    圖二所示編號9 、10之通行方式為適當，且原告就通行面積
    應按月依每平方公尺新台幣290 元之價格支付償金予伊等語
    置辯。並聲明求為判決：駁回原告之訴。
三、原告主張其所有系爭土地與被告所有同區○○段第532 地號
    、同區○○段第255 地號土地相鄰之事實，業據提出地籍圖
    謄本、土地登記第二類謄本等為證，且為被告所不爭執，堪
    信為真實。惟被告另以前詞置辯，是本件兩造爭執事項為：
    (一)系爭土地是否為袋地，有無可通行公路之現行道路？(二)如
    何之通行方法為適宜？(三)被告得否以原告未支付償金為由，
    拒絕讓原告通行？
四、系爭土地是否為袋地，有無可通行公路之現行道路？
  (一)按民法第787 條所謂土地與公路無適宜之聯絡，係指土地所
    有人之土地與公路隔離，全無進出之通路或雖有進出之通路
    ，但不適宜者均屬之。本件原告主張其所有系爭土地為袋地
    ，無可通行公路之現行道路等語，而被告固不否認系爭251
    地號土地為袋地，惟辯稱其有預留道路通往系爭250 地號土
    地，是系爭250 地號土地並非袋地云云。查系爭土地四週為
    同區○○段第533 、532 地號土地及同區○○段第249 、25
    5 地號土地所包圍，且與西側同區○○段第571 地號土地間
    之既成道路，由北至南依序有同段533 、532 地號土地阻隔
    乙情，有地籍圖謄本附卷可憑（雄調卷第3 頁、第13至18頁
    ），又系爭土地與被告所有532 地號土地交接處經被告以2
    公尺高之圍牆圍離，現場確實無法與上開既成道路相通乙節
    ，業經本院會同高雄市前鎮地政事務所人員至現場勘驗現場
    查明，製有勘驗筆錄及現場照片存卷足稽（雄調卷第38至42
    頁），足見系爭土地確實係屬袋地而不通公路，被告前揭辯
    解洵屬無據。
  (二)被告另辯稱原告應向同區○○段第533 地號之公有土地主張
    公用地役權云云，惟查533 地號土地其上並無既成道路存在
    ，此為被告所不爭執（本院卷第16頁），則原告並無公用地
    役權可資主張，被告上開辯解亦無足採。據上，原告所有之
    系爭土地確屬袋地，而有確認通行權之必要。
五、如何之通行方法為適宜？
  (一)按有通行權人應於通行必要之範圍內，擇其周圍地損害最少
    之處所及方法為之，民法第787 條第2 項定有明文，又相鄰
    關係乃基於利益衡量之原理而設，依誠信原則，土地所有人
    不能因求自己之最大便利，致對相鄰土地所有人造成逾越必
    要程度之損害，又鄰地通行權為鄰地所有權之擴張，其目的
    在解決與公路無適宜聯絡之土地之通行問題，自應限於必要
    之程度，且應選擇對鄰地損害最少之處所為之；且鄰地通行
    權為鄰地所有權之擴張，其目的在解決與公路無適宜聯絡之
    土地之通行問題，是該通行權之範圍，於具備必要性程度外
    ，應選擇對周圍地損害最少之處所及方法為之，民法第787
    條第2 項揭示甚明。準此，主張通行權時除應考量必要性、
    法之目的性外，尚需慮及比例性原則。
  (二)原告雖主張通行如附圖二所示編號11、12部分，惟該通行方
    法之道路路寬3 公尺，所需使用之土地面積高達155.69平方
    公尺，而系爭250 、251 地號土地之面積各299.46、132.51
    平方公尺，合計僅431.97平方公尺，有土地登記第二類謄本
    存卷足稽（雄調卷第5 至6 頁），上開通行面積已逾系爭土
    地面積1/3 ，不符比例原則，並非適宜之通行方法，且系爭
    土地之地目「旱」，理應作為農業使用，而預留2 公尺之路
    寬，已足供一般農機通行，本院審酌兩造之土地面積、位置
    及前揭通行之方法，認以被告提供如附圖一所示編號9 、10
    部分路寬2 公尺，面積合計98.97 平方公尺之土地，供原告
    通行，係屬最符合原告通行必要之範圍，並對被告為損害最
    少之方法及處所。
六、被告得否以原告未支付償金為由，拒絕讓原告通行？
    按土地因與公路無適宜之聯絡，致不能為通常使用者，土地
    所有人得通行周圍地以至公路。但對於通行地因此所受之損
    害，應支付償金；又有通行權人，於必要時，得開設道路。
    但對於通行地因此所受之損害，應支付償金，民法第787 條
    第1 項、第788 條分別定有明文，至於此「償金」之性質當
    然另屬開設道路對通行地造成損害之支付義務。惟償金之支
    付與通行權間並無對價關係，被通行之土地所有人如未於通
    行權之訴提起反訴請求，亦非不得於通行權訴訟確定後另行
    訴求給付，最高法院86年度台上字第3265號判決意旨足資參
    照。是以支付償金係補償性質，與確認通行權存在之請求間
    並無對價關係，被告以原告未支付償金為由，主張不讓原告
    通行，即屬無據。
七、綜上所述，原告本於民法第787 條相鄰關係之法律關係，請
    求被告提供如附圖一所示9 、10部分面積98.97 平方公尺土
    地供其通行，為有理由，應予准許。
八、據上論結：本件原告之訴為有理由，依民事訴訟法第78條，
    判決如主文。
中    華    民    國    95    年    8     月    11    日
                  民事第一庭  審判長法  官  甯馨
                                    法  官  曾鴻文
                                    法  官  莊珮君
正本係照原本作成。
如不服本判決，應於送達後20日內，向本院提出上訴狀並表明上
訴理由，如於本判決宣示後送達前提起上訴者，應於判決送達後
10日內補提上訴理由書（須附繕本）。
中    華    民    國    95    年    8     月    11    日
                                    書記官  何明昌


司法院資訊處製作；財團法人民間司法改革基金會備份。
